最高法院刑事判決                              八十七年度台上字第一六九○號
    上  訴  人  台灣高等法院檢察署檢察官
    被      告  甲○○
                乙○○
右上訴人因被告等貪污等罪案件，不服台灣高等法院中華民國八十六年十月二十三日
第二審更審判決（八十三年度上更(二)字第八七六號，起訴案號：台灣台北地方法院檢
察署八十一年度偵字第八九七九、九○五九、一○三六八號），提起上訴，本院判決
如左：
    主  文
原判決撤銷，發回台灣高等法院。
    理  由
本件原判決以公訴意旨略以：被告甲○○係台灣鐵路管理局（下稱鐵路局）餐旅服務
總所車勤服務部備品庫服務班長，負責列車椅套送洗收發、請款初核等業務，被告乙
○○係正章洗染有限公司（下稱正章公司）負責人。正章公司承攬鐵路局列車椅套之
清洗作業，其作業流程為：正章公司每日派員至鐵路局松山、板橋、南港三工作站，
收取換下之髒椅套清洗，清洗完畢後以每五十二條為一包、按日送往各工作站，由值
班人員點收後，在被告乙○○製作之「餐旅總所車勤部各工作站椅套洗滌明細表」（
下稱洗滌明細表，民國八十一年一月十六日以後改為二聯式「台灣鐵路管理局餐旅服
務總所車勤服務部椅套送洗明細表」）上簽名後，由乙○○將該洗滌明細表，交甲○
○按日製作「餐旅服務總所餐車部椅套洗滌明細表」，交正章公司按旬製作「洗衣清
單」，彙齊統一發票、請求付款書，經甲○○向鐵路局請款。詎乙○○意圖為不法利
益，明知板橋工作站平日並未送洗復興號列車椅套，松山工作站每天自強號列車最多
送洗十五包，莒光號列車最多送洗廿四包，竟趁洗滌明細表中板橋工作站復興號欄下
尚有空白之機會，於值班人員簽完名後，在該明細表上，虛列送洗數量為十包或二十
包，自八十年七月起至八十一年一月十五日止共虛列領取總計新台幣（下同）二十八
萬二千四百元（每清洗一條椅套，報酬○‧八元）。復趁松山工作站所發放椅套給基
隆站所使用，松山工作站之值班人員未切實清點簽收之機會，先後多次，偽造值班人
員徐萬發、游清標及吳元龍之簽名（或以空白之洗滌明細表令值班人員簽名），而後
浮報清洗數量，自八十年七月起至八十一年一月十五日止，總共浮報領取金額約四十
二萬餘元。甲○○承辦椅套請款初核業務，其明知乙○○之洗滌明細表中有虛列及浮
報情事，竟以圖利正章公司之意思，准其列報領款，案經法務部調查局台北市調查處
移送偵辦。因認甲○○有犯貪污治罪條例第六條第四款之罪嫌，乙○○有犯刑法第二
百十六條、第二百十一條，行使變造公文書之罪嫌、同法第三百三十九條第一項之詐
欺罪嫌等情。惟經審理結果，認被告等之被訴犯罪事實，俱屬不能證明，因而撤銷第
一審之有罪判決，改判諭知被告等均無罪，固非無見。
惟查原判決為被告等之有利認定，係以扣案之洗滌明細表，而為計算，包括自強號、
莒光號、復興號三種列車在內，其洗滌椅套之總數，在板橋站部分，為一、五二六、
三四四條（其中復興號部分：為一○五、六○○條），鐵路局於八十四年一月六日以
鐵餐總字第二九○六五號函送原審：「於八十年七月五日至八十一年二月二十九日
之同一期間內，自板橋站開出之上開三種列車座椅之總數為三、一四三、三四○條（
僅復興號部分為九○、六六○條），以乙○○製作之明細表之洗滌數量，遠少於鐵路
局函所列載者，無詐欺、圖利及偽造文書之可言。而松山站方面：雖然甲○○曾在台
北市調查處自白知悉乙○○有浮報情事，並書立自白書等情。但依該處調查員許定家
證述：「郭某欲自白時，他不會寫，有提供意見」等語，應不予採證等為主要論據。
然起訴書固已查明板橋站僅於週六、日各駛出復興號一班（於駛出時，始有更換椅套
洗滌之事），週一至週五根本不可能洗滌復興號之椅套，而乙○○竟在洗滌明細表復
興號之空白欄，予以偽填，認事證明確，據以起訴者。而原判決竟採信乙○○將自強
、莒光號矇混併計方法，為被告等之有利認定，已有可議。且依原判決理由四之(三)
述：「台灣鐵路局餐旅服務總所車勤服務部椅套送洗明細表」，係專指乙○○製作送
至板橋站者，但自八十年七月至同年十二月份之該項明細表未經扣案，則依扣案乙○
○製作之明細表洗滌數量，顯非全部至明。而鐵路局函送板橋站開出該三種車輛之座
椅數，則係按全部計算者，二者計算之基礎不同，自不能予以比較，足見原判決為被
告等有利論斷，與論理法則有違。至證人葉增土曾證述：「因加掛車廂，有流用到自
強號、莒光號」等語，但加掛車廂事，應係特別情事，自不得作為全部流用論斷之依
據。況僅以復興號言：乙○○製作之明細表為一○五、六○○條（見原判決附表一）
，遠較該局函之九○、六六○條為多，焉可為被告有利之論斷。該調查員證言謂「
提供意見」，究係「書寫方法」之提供，抑係指「自白內容」而言，亦堪研求。又原
判決理由所謂「意見書」何在﹖遍查卷內無存，亦嫌無據。且台北市調查處函謂：「
本案偵辦時有錄影存證」（見上更(二)卷第二十二頁），原審自應依職權調取該項錄影
帶勘驗，以明真相，而原審竟不予調查，遽行判決，即有審理未盡之違法。次查原判
決就板橋站部分，為被告等之有利認定，係以板橋站開出之自強、莒光、復興號之列
車座椅總數為洗滌椅套數之基礎。但如果每班車之各個座椅，並非確實全部更換洗滌
者，則不得作為計算之基礎。因之，究否全部更換洗滌椅套一節，與待證事實，至有
關係，原審未經調查明白，率行判決，亦嫌疏誤。再查關於松山站部分：乙○○更在
洗滌明細表上之應由鐵路局值日人員簽名欄，偽簽值班人員徐萬發、游清標、吳元龍
等姓名，為其所是認，且有明細表可憑（見上訴卷第八十七至一一七頁），事證亦甚
為明確，在具體之洗滌費數額究明前，原判決竟以乙○○之犯行，為不足以生損害之
論斷，於法尤有違誤。以上或為上訴意旨所指摘，或為本院得依職權調查之事項，應
認原判決仍有發回更審之原因。
據上論結，應依刑事訴訟法第三百九十七條、第四百零一條，判決如主文。
中      華      民      國    八十七    年      五      月     十四     日
                              最高法院刑事第六庭
                                  審判長法官  黃  劍  青
                                        法官  劉  敬  一
                                        法官  林  增  福
                                        法官  邵  燕  玲
                                        法官  張  清  埤
      右正本證明與原本無異
                                              書  記  官
中      華      民      國    八十七    年      五      月    二十一    日
